臺灣臺北地方法院民事裁定　　　　　　　　96年度抗字第25號
抗　告　人　乙○○
相　對　人　甲○○
非訟代理人　李沅樺律師
上列當事人間請求拍賣抵押物事件，抗告人對於中華民國95年12
月5日本院95年度拍字第1277號民事裁定提起抗告，本院裁定如
下：
    主  文
抗告駁回。
抗告費用新台幣壹仟元由抗告人負擔。
    理  由
一、按最高限額抵押權，於抵押權成立時，未必先有債權存在，
    固不得因抵押權之登記而逕行准許拍賣抵押物，惟抵押權人
    提出證據證明有抵押債權存在時，縱然債務人或抵押人否認
    各該證據為真正，對抵押債權之是否存在有所爭執，法院仍
    須就證據為形式上之審查，而為准駁。（最高法院80年度第
    4次民事庭會議決議定有明文可參）。復按，聲請拍賣抵押
    物，屬非訟事件，准許與否之裁定，無確定實體法上法律關
    係存否之性質，於債權及抵押權之存否，並無既判力，只須
    其抵押權已經依法登記且債權已屆清償期而未受清償，法院
    即應為准許拍賣之裁定，若債務人對於金錢債務之數額有爭
    執，則應提起確認之訴，以求解決。（最高法院88年台上字
    第1250號判決可資參照）。
二、本件相對人主張：案外人陳志棟於民國93年9月3日以如原裁
    定附表所示之不動產，向訴外人國泰世華商業銀行股份有限
    公司（下稱國泰世華銀行）借款，並設定第一順位最高限額
    抵押權新台幣4,308萬元，惟其僅繳納少許利息後即無力清
    償，相對人為其連帶保證人，不得已乃為其全額清償後，受
    讓國泰世華銀行之債權及抵押權，並辦妥抵押權登記，為儘
    速取回借貸資金，爰檢具相關證物狀請准予裁定拍賣抵押物
    ；且依陳志棟與國泰世華銀行之綜合授信約定書第9條規定
    ，該筆債務乃附有期限利益約款，即如有本息一期不履行，
    視為全部到期之約定，相對人依民法第312條之規定取得系
    爭債權，而陳志棟非但對於國泰世華銀行有一期不履行之情
    事，對於相對人亦未清償分文，並將原裁定附表所示之不動
    產信託予抗告人，相對人自得聲請法院准予拍賣抵押物。
三、本件抗告人抗告意旨略以：相對人所為聲請本件拍賣抵押物
    雖據以提出土地登記謄本、他項權利證明書、債務清償證明
    書、代位清償抵押權隨同移轉證明書、土地抵押權設定契約
    書及土地他項權利移轉變更契約書等件為證，惟有關陳志棟
    是否確有向國泰世華銀行借貸取得款項、陳志棟積欠國泰世
    華銀行債務之金額為何、該等債務是否已經屆清償期、國泰
    世華銀行是否已經將該債務移轉予相對人等情，均未見相對
    人具體指明，且亦未提出相關證據可資佐證，是本件自相對
    人提出之文件為形式上審查，難認相對人對於陳志棟間是否
    確有債權存在；又國泰世華銀行對陳志棟間之債權，為分期
    給付債權，且亦無未到期之債權視為全部到期之情，則相對
    人既受讓國泰世華銀行之債權，自無於分期給付債權未全部
    屆至前，即聲請拍賣系爭供擔保之不動產之權，故原法院准
    許相對人聲請本件拍賣抵押物，有違背現行非訟事件法第74
    條規定暨最高法院71年台抗字第306號判例之情事等語。
四、然查：
（一）按最高限額抵押權人聲請拍賣抵押物事件，法院於裁定前
      ，就抵押權所擔保之債權額，應使債務人有陳述意見之機
      會。非訟事件法第74條定有明文。又前開條文增訂立法理
      由稱「最高限額抵押權雖曾經地政機關辦理登記，惟其債
      權額未確定，故於聲請拍賣抵押物程序易生爭執，為兼顧
      債權人及債務人雙方之權益，法院於裁定前，亦應使債務
      人就所擔保之現存債權額有陳述意見之機會，爰增訂本條
      。又為免阻礙社會大眾對最高限額抵押權制度之利用，法
      院於債務人陳述意見後，即應參照現有相關之法律、判例
      （例如最高法院71年台抗字第306號判例），依職權逕為
      准駁之裁定，毋庸另為明文，一併敘明。查，原法院於准
      予本件拍賣抵押物裁定前，已於95年10月5日依據非訟事
      件法第74條規定，通知抗告人表示意見，抗告人已於同年
      月17日具狀陳述意見，然依據最高法院71年台抗字第306
      號判例及最高法院80年度第4次民事庭會議決議意旨，並
      非如債務人對抵押權存在與否抑或對於債權額之高低有所
      疑義時，法院即無從為准許抵拍賣押物之裁定，仍應就債
      權人所提出之證據為形式上審查後，而為准駁。原法院審
      認相對人所提出之證物資料及抗告人所為之意見陳述後，
      已得明瞭確有債權存在之心證，為准許拍賣抵押物之裁定
      ，自應認並無違背非訟事件法第74條之規範意旨。
（二）至抗告人另辯稱系爭債權屬分期給付債權，並無未到期之
      債權視為全部到期等情，然依民法第316條規定，倘陳志
      棟對國泰世華銀行之借款未屆清償期前，國泰世華銀行並
      無請求陳志棟或擔任連帶保證人之相對人清償之權利。且
      衡諸常情，如非債權人向連帶保證人請求負擔保證責任時
      ，連帶保證人斷無於主債務人未屆清償期前，逕自向債權
      人清償之必要。況依據相對人所提出陳志棟與國泰世華銀
      行銀行間設立抵押權而簽訂之借貸約定條款中載明之借款
      期限為自94年10月1日起至95年10月1日止，顯見為一年期
      之借貸關係，殊不論相對人於95年9月27日以讓與原因自
      國泰世華銀行取得本件抵押權時，抗告人是否有因加速條
      款致本件抵押權已屆清償期，然相對人既受讓抵押權，而
      該抵押權所擔保之借貸關係已於95年10月1日到期，故自
      應認本件抵押權所擔保之債權，於原法院於95年12月5日
      裁定時，業已屆清償期。是原裁定許可拍賣抵押物，於法
      並無不合，抗告人提起本件抗告即無理由。
五、據上論結，本件抗告為無理由，依非訟事件法第21條第2項
    、第24條、第46條、民事訴訟法第495條之1第1項、第449條
    第1項及第78條，裁定如主文。
中　　華　　民　　國　　96　　年　　1 　　月　　31　　日
              民事第四庭    審判長法　官　林麗玲
                                  法  官  洪遠亮
                                  法  官  黃柄縉
以上正本係照原本作成
如不服本裁定應於送達後10日內向本院提出抗告狀，並繳納抗告
費新臺幣1,000元，對於本件裁定再為抗告，僅得以其適用法規
顯有錯誤為理由，並經原法院之許可者為限。
中　　華　　民　　國　　96　　年　　1 　　月　　31　　日
                      　　　　　　書記官　楊湘雯
